【裁判字號】    99,上易,119
【裁判日期】    990629
【裁判案由】    返還土地
【裁判全文】
臺灣高等法院臺中分院民事判決         99年度上易字第119號
上  訴  人  乙○○
訴訟代理人  蔡順居律師
被  上訴人  南投縣竹山鎮公所
法定代理人  甲○○
訴訟代理人  張崇哲律師
複  代理人  張仕融律師
            鄭弘明律師
上列當事人間請求返還土地事件，上訴人對於中華民國99年 1月
14日台灣南投地方法院98年度訴字第 162號第一審判決提起上訴
，本院於99年 6月15日言詞辯論終結，判決如下：
    主  文
上訴駁回。
第二審訴訟費用由上訴人負擔。
    事實及理由
一、上訴人起訴主張：坐落南投縣竹山鎮○○段 246-1地號、同
    段246-2地號及同段246-3地號等三筆土地（下合稱系爭土地
    ）為上訴人所有。而坐落系爭土地東側之同段 252地號土地
    （下稱 252地號土地），地目為道，使用地類別為交通用地
    ，乃附近民眾通行已久之既成道路，且經編立為南投縣竹山
    鎮○○路 ○段201巷（下稱201巷道），並由被上訴人舖設如
    南投縣竹山地政事務所民國98年 7月24日土地複丈成果圖（
    下稱原判決附圖）所示，246-1 地號土地，編號Ｂ部分，面
    積59.94平方公尺；246-2地號土地，編號Ｂ部分，面積56.8
    4平方公尺；246-3地號土地，編號Ｂ部分，面積191.85平方
    公尺，面積合計308.63平方公尺（59.94＋56.84＋191.85＝
    308.63）之柏油路面（下稱系爭柏油路面）及裝設如原判決
    附圖所示，編號Ｃ部分土地上之路燈桿。詎88年 9月21日發
    生大地震後（下稱 921大地震），系爭柏油路面位移至系爭
    土地上，侵害上訴人對系爭土地之管領、使用權限，然上訴
    人並無容忍他人通行之義務。且 252地號土地已由附近居民
    集資向地主購買，作為道路使用，則附近居民通行 252地號
    土地即可達通行目的，毋庸將系爭土地當作既成道路，使上
    訴人權益遭過度侵害，故上訴人本件請求並無權利濫用之情
    形。準此，爰依所有權人之物上請求權，提起本件訴訟，並
    聲明求為判決：(一)被上訴人應將如原判決附圖所示， 246-1
    地號土地，編號Ｂ部分，面積59.94平方公尺；246-2地號土
    地，編號Ｂ部分，面積56.84平方公尺；246-3地號土地，編
    號Ｂ部分，面積191.85平方公尺之柏油路面及編號Ｃ部分土
    地上之路燈杆拆除，並將上開土地返還上訴人。(二)訴訟費用
    由被上訴人負擔。(三)上訴人願供擔保，請准宣告假執行。
二、被上訴人則抗辯略以：土地實際使用狀況與土地地目登記不
    符之情況，所在多有，難僅以土地地目登記狀況推斷 201巷
    道原係位於252地號土地上。又201巷道為存在已久之既成道
    路，為供附近民眾通行之用，而由當地民眾所私設，非被上
    訴人所設置。且縱 201巷道為被上訴人所設置，然設置之初
    即沿系爭土地未分割前之同段 246地號土地所鋪設興建，系
    爭柏油路面核無因921大地震而產生位移，蓋201巷道之地貌
    、位置並未因地震有所改變。是 201巷道於設置之初既已坐
    落於系爭土地上，且長達數十年之久，並為供公眾通行之用
    ，已成為既成道路，具有公用地役關係存在，上訴人所有權
    之行使應受限制。再者，201 巷道早於上訴人取得系爭土地
    所有權時即已存在，當時土地所有權人並未就供公眾通行之
    用為反對之表示，則上訴人繼受系爭土地所有權，自應受公
    用地役關係效力之拘束，不得以所有權之關係排除公用地役
    關係之存在，向被上訴人請求返還。況權利之行使，不得違
    反公共利益或以損害他人為主要目的，而 201巷道係巷內居
    民及商家與集山路聯絡之通道，若依上訴人主張拆除系爭柏
    油路面返還土地，將導致 201巷道無法供公眾通行，是上訴
    人縱有請求返還之權利，其行使權利之結果將嚴重損及公共
    利益，據此，上訴人提起本件訴訟當無理由。並聲明求為判
    決：(一)上訴人之訴及假執行之聲請均駁回。(二)訴訟費用由上
    訴人負擔。(三)如受不利判決，願供擔保，請准宣告假執行。
三、原審法院斟酌兩造之主張及攻擊防禦方法之結果，認上訴人
    之主張為無理由，駁回上訴人之訴。上訴人不服，提起上訴
    ，補陳如下：
  (一)上訴人向林務局申領拍攝於 921大地震之前、後之航照圖各
    乙張。地震前即88年 5月11日拍之圖面顯示，上訴人在和興
    段246-1、246-2、246-3 地號土地上，共有二棟建物，一棟
    朝西，一棟朝北，二棟之屋角相距約3公尺。大地震後88年9
    月23日拍之圖面顯示，該二棟建物之屋角已銜接在一起，且
    在大地震後，屋前庭院顯比大地震前縮小許多，足證上訴人
    之東西向房屋有在921大地震後向西位移約3公尺，系爭既成
    巷道恰位於上訴人所有朝西房屋之後方（即東北側），自亦
    可能位移約3公尺。
  (二)上訴人將原審判決所附之系爭既成巷道之位置圖，移繪到台
    中地方法院77年8月23日中院維民乙字第53988號函請竹山事
    務所繪製之77年8月31日丈字第942號複丈成果圖上，結果呈
    現系爭既成巷道與民國77年查封之Ａ棟房屋有重疊現像。民
    國77年間Ａ棟房屋既存在該位置，其旁之既成巷道就不可能
    存在同一位置產生重疊現像，足證系爭既成巷道確在上方，
    因九二一大地震位移至目前位置。
  (三)證人即南投縣竹山地政事務所測量員丙○○於民國99年 5月
    26日到庭作證稱：依照目前法令規定，地目變更為道，需該
    土地實際為道路使用，才能分割出來，變更登記為「道」地
    目。再參照台灣省政府民國53年12月22日府地甲字第9140號
    函頒之「辦理都市平均地權地區內地目變更工作規定有關事
    項」規定，地目變更必須按實際使用現況核實分割辦理變更
    。準此，重測前之社寮段 672-6地號土地，即重測後之和興
    段 252地號土地，在民國55年辦理地目變更時，應即為現有
    道路。但依現況，和興段 252地號土地為種植農作物使用。
    由此自可証明該原有道路已因地震滑落至上訴人所有之系爭
    鄰地上。
  (四)系爭巷道既因921大地震位移，滑入上訴人之和興段246-1、
    246-2、246-3地號土地上，上訴人自得依民法第 767條請求
    拆除其地上物返還土地。按民法第 767條規定，只要是「無
    權占有」即可請求返還，不問其占有人有無「故意或過失」
    。系爭既成巷道既因地震位移至上訴人土地，自應拆除返還
    。惟因修築道路，被上訴機關必需編列預算逐步施工，為免
    影響附近居民通行權利，上訴人同意給予二年之履行期間。
    並聲明求為判決：1.原判決廢棄。2.被上訴人應將如原判決
    附圖所示，246-1地號土地，編號Ｂ部分，面積59.94平方公
    尺；246-2地號土地，編號Ｂ部分，面積56.84平方公尺；24
    6-3 地號土地，編號Ｂ部分，面積191.85平方公尺之柏油路
    面及編號Ｃ部分土地上之路燈杆拆除，並將上開土地返還上
    訴人。3.訴訟費用由被上訴人負擔。
四、被上訴人於本院則補充陳述如下：
  (一)根據系爭巷道附近地區之航空攝影圖結合地籍資料所顯示之
    資料圖觀察，系爭巷道起初係經過246之3、246之2、246之1
    及 264地號土地上，之後繼續延伸經過318、321地號土地，
    然321地號土地使用地目並非道路用地，320地號土地方為道
    路用地，是系爭巷道實際坐落位置確與土地使用地目不符。
    上訴人所起訴主張認為土地實際使用現況應與土地登記使用
    地目相同，故系爭巷道應位於第 252地號土地上云云，乃無
    可採。因此，土地實際使用狀況與土地登記現況既有可能不
    符，則認定系爭巷道之原始位置為何處，自不能徒以土地登
    記狀況為據，而當輔以其他客觀現實狀況，例如周遭地貌、
    地物位置變化等，加以綜合判斷後，始足判定系爭巷道是否
    確因 921地震後而有所位移。再者，上訴人聲請傳喚南投縣
    竹山鎮地政事務所資深測量員丙○○到庭作證上開事實，然
    經證人結證稱：「（252 地號土地55年的時候上面有實際道
    路你是否瞭解？）這我不瞭解，無法判斷…至於上面有沒有
    路我不知道。」等語（見鈞院99年 5月26日準備程序筆錄）
    。職此，上訴人從原審迄今，均無法明確提出證據，以資證
    明系爭巷道原存在第252地號土地上，係因921大地震後位移
    至上訴人所有土地上，是上訴人應盡之舉證責任尚有未足。
  (二)由下述諸客觀現實狀況來看，難認系爭巷道有因 921大地震
    而產生位移之現象：
    被上訴人於88年 921大地震後，曾就系爭巷道進行災修工
      程發包作業，當時系爭巷道因地震所發生之災損狀況僅有
      邊坡坍方及護欄龜裂等情，且從工程資料照片可知，不論
      從系爭巷道本身之地貌或位置，抑或從系爭巷道上之竹木
      、電桿等物之位置及狀況來看，系爭巷道均看不出有何大
      規模地上物位移之痕跡，此參被上訴人於原審所提出之南
      投縣竹山鎮○○○○路2段201巷道路災修工程決算書影本
      1 份可明。
    系爭巷道銜接台三線道路即集山路二段路口處有一車輛迴
      轉路口，衡情該迴轉路口之設置應係為便利用路人通行於
      系爭巷道與台三線道路之間，是其設置位置應正好銜接系
      爭巷道。準此，倘如上訴人所指系爭巷道係設置在位於現
      址北端之第252地號土地上，則以第252地號之土地與迴轉
      路口之相對位置來看，顯然無法便利通行。
    按常理判斷，土地若因地震發生位移，當產生地貌上之變
      化，例如土地因擠壓而隆起或下陷，在此之下，被擠壓一
      方之土地其面積應有自然滅失之可能。而上訴人所有第24
      6-1至第246-3地號土地，經測量後，其土地之界址及面積
      ，均未改變，而鄰地第 252地號土地之界址及面積亦同。
      準此，當相鄰二地之界址及面積均未曾改變之情況下，僅
      鋪設於土地地表之系爭道路會產生位移之現象，實屬匪夷
      所思。
    如依上訴人所述，因第 252地號土地係編列為道路用地，
      系爭巷道應設置於第 252地號土地上。果此，依原審囑託
      南投縣竹山地政事務所所作之土地複丈成果圖來看，則系
      爭巷道北端起自集山路二段之路口開始延續至南端出口處
      ，其大部分道路位置均應位在第 252地號土地上。是如，
      系爭巷道之北端段因地震產生位移，致使道路位置從第25
      2地號土地偏移至上訴人所有第246地號土地，則理當系爭
      巷道之現況應該會有錯斷，而無法連接通行之情況產生，
      然系爭巷道從北端處迄至南端處，均連接順暢，並無錯斷
      。因此，系爭巷道顯然未曾因 921大地震而產生位移現象
      ，其北端段部分道路位置係自始坐落在上訴人所有第 246
      之1至第246之3地號土地上。
  (三)上訴人以將原判決所附之系爭巷道土地複丈成果圖移繪至竹
    山地政事務所於77年9月9日所繪製之南投縣竹山鎮○○段第
    672之1等土地之複丈成果圖上之方式，說明系爭巷道與房屋
    位置重疊，足證系爭巷道有因地震發生位移之情況云云。然
    查原判決所附之土地複丈成果圖其比例尺為500分之1，而上
    訴人所提出之竹山地政事務所77年繪製之土地複丈圖，其比
    例尺則為1200分之1，兩者比例尺相差700分之1，以圖上1公
    分之長度換算於實際長度則有 7公尺之差距。因此，上開二
    圖之比例尺既有不同，則斷無逕將原判決所附之系爭巷道土
    地複丈成果圖移繪至上訴人所提上開土地複丈成果圖之理。
    又上訴人所提出之土地複丈成果圖係針對重測前之竹山鎮○
    ○段672之1地號及土地地上物所測量繪製，該圖並未顯示系
    爭巷道位置。因此該圖尚無法證明系爭巷道之實際坐落位置
    究竟係位於重測前之672之6地號土地上抑或672之1地號土地
    上。
  (四)如上所述，系爭巷道於設置之初既已有部分係坐落在上訴人
    所有第246-1至第246-3地號土地上，另據證人賴永定、賴興
    龍於原審之證述，系爭巷道之鋪設時間已長達數十年之久，
    且為供公眾通行所用，於設置之初土地所有人亦無反對之意
    思，則系爭巷道已為既成道路，而具有公用地役關係。按私
    有土地實際供公眾通行數十年之道路使用，公法上應認為已
    有公用地役關係存在，其所有權之行使應受限制，土地所有
    人不得違反供公眾通行之目的而為使用，是上訴人自不得反
    於公眾通行之目的而請求返還之。
  (五)又退萬步言，縱認系爭巷道並不具有公用地役關係，然按權
    利之行使，不得違反公共利益或以損害他人為主要目的，民
    法第148條第1項定有明文。系爭巷道寬約四米，係南投縣竹
    山鎮○○路○段 201巷內之居民及商家用以與南投縣竹山鎮
    ○○路○段聯絡之通道，依照上訴人所主張之內容以觀，系
    爭巷道絕大部分面積均已占用其所有第246-1至第246-3地號
    土地，而應全部予以拆除返還，然衡拆除之結果，將導致系
    爭巷道已無法供公眾通行之用。是縱認上訴人具有請求返還
    之權利，然其行使權利之結果將嚴重損及公眾通行之公共利
    益，自有違前揭法條之規範意旨。據此，上訴人之主張，當
    亦無理由。
    並聲明求為判決1.上訴駁回。2.訴訟費用由上訴人負擔。3.
    如受不利判決，願供擔保請准免為假執行。
五、兩造不爭執事項：
  (一)坐落南投縣竹山鎮○○段246-1地號、同段246-2地號及同段
    246-3地號等三筆土地為上訴人所有。
  (二)坐落系爭土地上如附圖所示編號Ｂ部分，面積合計308.63平
    方公尺，為柏油路面之道路用地，並有路燈桿一支位於系爭
    土地上。
  (三)201巷道為不特定之人通行數十年，目前201巷道係坐落上訴
    人所有系爭土地，如附圖所示編號Ｂ部分所示的位置。
  (四)系爭土地東側臨訴外人賴清誥及魏正中二人所有 252地號土
    地，依土地登記謄本所示， 252地號土地地目為道，使用地
    類別為交通用地。
  (五)系爭土地上如附圖所示編號Ｃ部分土地上之路燈桿為被上訴
    人所設置。
六、茲兩造有爭執者，係系爭柏油路面是否原位於 252地號土地
    上，因921大地震產生位移至系爭土地上？201巷道是否具有
    公用地役權？就此，本院判斷如下：
  (一)按當事人主張有利於己之事實者，就其事實有舉證之責任，
    民事訴訟法第 277條前段定有明文。又民事訴訟如係由上訴
    人主張權利者，應先由上訴人負舉證之責，若上訴人先不能
    舉證，以證實自己主張之事實為真實，則被上訴人就其抗辯
    事實即令不能舉證，或其所舉證據尚有疵累，亦應駁回上訴
    人之請求（最高法院17年上字第 917號判例意旨參照）。本
    件上訴人主張系爭柏油路面原位於252地號土地上，因921大
    地震位移至系爭土地上，為被上訴人所否認，按上開規定，
    上訴人就此有利於己之事實自應負舉證責任。
  (二)經查：
    1.本件上訴人就上開主張，固提出 252地號土地分割前之土
      地登記謄本、921 地震車籠埔斷層沿線地表破裂位置圖、
      系爭土地於 921大地震前後之照片10幀、林務局航空測量
      所88年5月11日及88年9月23日航照圖各乙張、及臺灣南投
      地方法院檢察署（下稱南投地檢署）檢察官98年度偵續字
      第40號簡易判決處刑書為證（原審卷第65、66、69至73、
      77至83、130頁參照），且252地號土地，依土地登記謄本
      所示，地目為道，使用地類別為交通用地，並為兩造所不
      爭。然土地實際使用狀況與土地地目登記不符之情況，尚
      屬多有，是難據此認定系爭柏油路面原係位於 252地號土
      地上。且 921地震車籠埔斷層沿線地表破裂位置圖僅為圖
      示車籠埔斷層沿線之地表破裂位置，又觀上訴人提出之照
      片，亦僅可看出系爭土地上之鐵架房屋於 921大地震後因
      地層隆起而傾倒，惟均無從積極證明系爭柏油路面有因92
      1大地震位移至系爭土地上。
    2.上訴人提出林務局拍攝於 921大地震之前、後之航照圖各
      乙張，主張地震前即88年 5月11日拍之圖面顯示，上訴人
      在和興段246-1、246-2、246-3 地號土地上，共有二棟建
      物，一棟朝西，一棟朝北，二棟之屋角相距約三公尺。大
      地震後即88年 9月23日拍之圖面顯示，該二棟建物之屋角
      已銜接在一起，且在大地震後，屋前庭院顯比大地震前縮
      小許多，顯見上訴人之東西向房屋在 921大地震後向西位
      移約三公尺，用證系爭既成巷道亦可能位移云云。惟觀之
      地震後即88年9月23日所拍航照圖，系爭土地於921地震後
      並無明顯、大規模位移情形，上訴人上述兩張航照圖之差
      異，可能因受地上物之陰影干擾、或因不同高度、不同角
      度拍攝所呈現些微差距，因此實難據此認定 252地號土地
      有位移之情形。
    3.上訴人另以將原判決所附之系爭巷道土地複丈成果圖移繪
      至竹山地政事務所於77年9月9日所繪製之南投縣竹山鎮○
      ○段第672之1等土地之複丈成果圖上，其結果呈現系爭巷
      道與房屋位置重疊，用證系爭巷道有因地震發生位移之情
      況云云。然查原判決所附之土地複丈成果圖其比例尺為50
      0分之1，而竹山地政事務所77年繪製之土地複丈圖，其比
      例尺則為1200分之1 ，其比例尺並不相同，縱上訴人主張
      其以正確比例套繪，然複丈成果圖之繪製需經地政單位專
      業、精密之測量繪製，上訴人自行將兩份複丈成果圖套繪
      ，其精確度如何實有疑義，自亦不得據此即認定201 巷道
      原係坐落於252地號土地，因921大地震地層滑動至系爭土
      地上。
    4.且查訴外人賴永定於原審98年10月13日言詞辯論期日證稱
      ：「（問：住集山路2段201巷23號有多久？）自我出生到
      現在都住在這裡。…」、「（路（即 201巷道）有多久了
      ？）路已經有數十多年，…，我讀國小就有印象走那條路
      了。」、「（問：當初地震時，路（即 201巷道）有無損
      壞？）地震時沒有損壞，也沒有移動，一直都在這個位置
      。」、「（問：剛才所述道路（即 201巷道）沒有發生位
      移情形？）地形都一樣，沒有移動。」（原審卷第98、99
      頁參照）。另訴外人賴興龍於同日言詞辯論期日亦證稱：
      「（問：住集山路2段201巷20號有多久？）我從出生到現
      在都住在這裡。」、「（問：（201巷道）921地震後有無
      損壞？）地震後都沒有位移，路面、坡崁都沒有損壞。」
      （原審卷第 100頁參照）。而訴外人賴永定、賴興龍係分
      別於41年、28年出生，有其年籍資料在卷可參（原審卷第
      97、100頁參照），且均自出生即居住在201巷道內之住家
      ，是其等居住於此已分別近60、70年，衡諸常情，其等對
      201 巷道之位置、路況應有相當程度之熟稔，故其等上開
      所述，應堪採信。
    5.又被上訴人於921大地震後曾將201巷道發包進行災修工程
      ，而據工程決算書後附之平面圖（原審卷第 121頁參照）
      可知，災修工程僅就 201巷道部分區段進行修護，非全部
      巷道，堪認201巷道於921大地震後僅有部分邊坡坍方及護
      欄龜裂，核無大規模地上物位移之情事。
    6.至南投地檢署檢察官98年度偵續字第40號簡易判決處刑書
      雖認定201巷道原係坐落於252地號土地，因 921大地震地
      層滑動至系爭土地上，然揆諸前開說明，此認定非當然有
      拘束本件之效力。而審酌上情，認系爭柏油路面應無原位
      於252地號土地上，因921大地震位移至系爭土地之情事，
      是上訴人此部分主張，尚不足採。
  (三)又公用地役關係乃私有土地而具有公用物性質之法律關係，
    與民法上地役權觀念有間，久為我國法制所承認；既成道路
    成立公用地役關係，首須為不特定之公眾通行所必要，而非
    僅為通行之便利或省時；其次，於公眾通行之初，土地所有
    權人並無阻止之情事；其三，須經歷之年代久遠而未曾中斷
    。所謂年代久遠雖不必限定其期間，但仍應以時日長久，一
    般人無復記其確實之起始，僅能知其梗概為必要，業經司法
    院大法官會議釋字第 400號解釋之解釋理由書解釋在案。查
    系爭柏油路面並無原位於252地號土地上，因921大地震位移
    至系爭土地上之情形，已如前述。又系爭柏油路面北臨集山
    路2段，為集山路2段201巷的北端，往南亦可通集山路2段等
    情，業經原審會同南投縣竹山地政事務所測量人員履勘現場
    屬實，製有勘驗筆錄、現場照片在卷可稽（原審卷第46至48
    頁參照）。而201巷道為不特定之人通行數十年，目前201巷
    道係坐落上訴人所有系爭土地，如原判決附圖所示編號Ｂ部
    分所示的位置，亦兩造所不爭。且 201巷道於77年9月1日即
    經南投縣竹山鎮戶政事務所編定路名，並有南投縣竹山鎮戶
    政事務所98年 6月26日竹戶字第0980001451號函附卷可參（
    原審卷第40頁參照）。復有訴外人賴永定於原審98年10月13
    日言詞辯論期日證稱：「（問：路（即 201巷道）有多久了
    ？）路已經有數十多年，當初是大家跟地主買的，是大家共
    同出錢出力向地主買地作為道路通行使用，是民國51年的事
    情，到現在已經有40幾年了，…。51年開路我也是聽長輩說
    的，我讀國小就有印象走那條路了。」、「（問：系爭道路
    （即 201巷道）是誰在通行？）是附近的居民在通行的，有
    好幾十戶的人都有通行這條路。」（原審卷第98、99頁參照
    ）。另訴外人賴興龍於同日言詞辯論期日亦證稱：「…，民
    國51年就有那條路，大家都在通行，…，系爭道路（即二０
    一巷道）是我們社區全部的人在通行的，如遇大雨的話，竹
    山交流道積水，外人都會通行那條路。」（原審卷 100頁參
    照）。綜此，201 巷道既為供公眾通行之道路，又至遲於77
    年即供通行迄今達數十年未曾中斷。再者，上訴人於91年方
    取得系爭土地所有權，並有系爭土地之土地登記謄本附卷可
    參（原審卷第9-11頁參照），則系爭土地原所有人於 201巷
    道供通行之初既無出面阻止，則 201巷道即符既成道路成立
    公用地役關係之要件，而成立公用地役關係。
  (四)而所有人對於無權占有或侵奪其所有物者，得請求返還之。
    對於妨害其所有權者，得請求除去之，有妨害其所有權之虞
    者，得請求防止之，固為民法第 767條所明定。惟所有權妨
    害除去請求權之成立，須所有權人對於妨害其所有權者無容
    忍之義務，始足當之（最高法院73年度台上字第2212號裁判
    意旨參照）。且權利之行使，不得違反公共利益，或以損害
    他人為主要目的，民法第 148條第一項定有明文。又權利之
    行使，是否以損害他人為主要目的，應就權利人因權利行使
    所能取得之利益，與他人及國家社會因其權利行使所受之損
    失，比較衡量以定之。倘其權利之行使，自己所得利益極少
    而他人及國家社會所受之損失甚大者，非不得視為以損害他
    人為主要目的，此乃權利社會化之基本內涵所必然之解釋（
    最高法院71年台上字第 737號判例意旨參照）。再者，私有
    土地供公眾通行使用已成為既成道路時，該土地於公法上應
    認為已有公用地役關係存在，是其土地所有權人就該土地所
    有權之行使應受限制，已無從自由使用收益，且土地所有人
    不得違反供公眾通行之目的，而排除他人之使用。又政府為
    利於公眾通行，整理道路環境，自得於既成道路為必要之改
    善、維護，以維公共利益（最高行政法院46年判字第39號判
    例、最高法院85年度台上字第770號裁判意旨參照）。
  (五)經查：本件被上訴人固不爭執系爭柏油路面為其所鋪設（原
    審卷 101頁參照）。且系爭土地上如原判決附圖所示編號Ｃ
    部分土地上之路燈桿為被上訴人所設置一節，亦為兩造所不
    爭。惟承前所述，201 巷道已為既成道路，成立公用地役關
    係，揆諸上開說明，上訴人就系爭土地之所有權行使應受限
    制，不得違反供公眾通行使用之目的而予以自由使用收益，
    並排除他人通行之使用。且附圖所示編號Ｃ部分土地上之路
    燈杆係作為 201巷道通行必要之照明設施，並為兩造所不爭
    （原審卷第 140頁參照），而被上訴人為地方行政機關，其
    本於公用地役關係，基於通行之安全，於系爭土地上鋪設柏
    油路面以利通行，並裝設路燈杆以供照明，核屬管理、維護
    201 巷道供公眾通行所必要之行為，是被上訴人於系爭土地
    上之上開施設行為尚非法所不許，上訴人自有容忍之義務。
    又201 巷道供附近居民通行迄今已達四十餘年，並為外人於
    竹山交流道積水時，借道通行之重要路段，故上訴人要求拆
    除201 巷道上如附圖所示編號Ｂ部分之柏油路面及編號Ｃ部
    分土地上之路燈杆，收回土地，對於當地眾多居民及外人來
    往通行利益造成之損害，其程度遠逾其上訴人個人取回土地
    所生之利益，上訴人之請求亦顯屬民法第148 條權利濫用之
    行為。從而，上訴人請求被上訴人除去如附圖所示編號Ｂ部
    分之柏油路面及編號Ｃ部分土地上之路燈杆，並返還土地，
    洵屬無據。
七、綜上所述，上訴人所舉證據尚不足證明系爭柏油路面原位於
    252地號土地上，因921大地震位移至系爭土地上，且 210巷
    道已為既成道路，具有公用地役關係，上訴人所有權行使之
    範圍應受限制，故上訴人依所有權人之物上請求權請求被上
    訴人應將系爭土地上如原判決附圖所示編號Ｂ部分，面積合
    計308.63平方公尺之柏油路面及編號Ｃ部分土地上之路燈杆
    拆除，並返還上開土地，為無理由，應予駁回。上訴人之訴
    既經駁回，其假執行之聲請即失所附麗，應併予駁回。原審
    為上訴人敗訴之判決，及駁回其假執行之聲請，並無不合。
    上訴意旨指摘原判決不當，求予廢棄改判，為無理由，應予
    駁回。
八、本件為判決基礎之事證已明，兩造所為之其他主張、陳述並
    所提之證據，經審酌後認均與本件之結論無礙，不再一一論
    述，併予敘明。
九、據上論結，本件上訴為無理由，依民事訴訟法第449條第1項
    、第78條，判決如主文。
中    華    民    國    99    年    6     月    29    日
              民事第三庭    審判長法  官  陳照德
                                  法  官  曾謀貴
                                  法  官  李平勳
以上正本係照原本作成。
不得上訴。
                                  書記官  江丞晏
中    華    民    國    99    年    6     月    29    日

司法院資訊處製作；財團法人民間司法改革基金會備份。
